【裁判字號】    98,訴,22
【裁判日期】    980731
【裁判案由】    返還不當得利
【裁判全文】
臺灣士林地方法院民事判決                98年度訴字第22號
原      告  丁○○
            乙○○
            丙○○
前列三人共同
訴訟代理人  戊○○
被      告  甲○○
                        樓
上列當事人間請求返還不當得利事件，本院於民國98年7 月23日
言詞辯論終結，判決如下：
    主  文
被告應給付原告丁○○新台幣壹拾肆萬壹仟壹佰肆拾玖元、原告
乙○○新台幣柒萬伍佰柒拾肆元、原告丙○○新台幣柒萬伍佰柒
拾肆元，及均自民國九十八年二月五日起至台北市○○區○○段
三小段30689~000 建號，建物門牌：台北市○○區○○路15號二
樓房屋移轉登記為他人所有時止，每月給付原告丁○○新台幣貳
仟肆佰玖拾陸元、原告乙○○新台幣壹仟貳佰肆拾捌元、原告丙○○新台幣壹仟貳佰肆拾捌元。
原告其餘之訴駁回。
訴訟費用由被告負擔十分之二，餘由原告丁○○負擔十分之四、
原告乙○○負擔十分之二、原告丙○○負擔十分之二。
本判決第一項於原告丁○○、乙○○、丙○○依序分別以新台幣
陸萬元、新台幣參萬元、新台幣參萬元供擔保後，得假執行。但
被告得依序以新台幣壹拾捌萬元、新台幣玖萬元、新台幣玖萬元
分別為原告丁○○、乙○○、丙○○預供擔保後，免為假執行。
原告其餘假執行之聲請駁回。
    事  實  及  理  由
甲、程序方面：
    按民事訴訟法第255 條規定：「訴狀送達後，原告不得將原
    訴變更或追加他訴。但有下列各款情形之一者，不在此限：
    一、被告同意者。二、請求之基礎事實同一者。三、擴張或
    減縮應受判決事項之聲明者。．．被告於訴之變更或追加無
    異議，而為本案之言詞辯論者，視為同意變更或追加。」經
    查本件原告起訴時，訴之聲明為：被告應自民國92年10月19
    日起至交還土地之日止，按月給付租金新台幣（以下同）三
    萬元予原告。嗣於訴狀送達被告後，變更聲明為：被告應給
    付原告1,800,000 元，及自97年10月起至交還土地之日止，
    按月給付租金3 萬元給原告，並願供擔保，請准宣告假執行
    。嗣又於98年7 月23日變更聲明為：被告應給付原告起訴狀
    繕本送達日回溯5 年之不當得利，及自起訴狀繕本送達翌日
    起至交還土地之日止，按月給付租金3 萬元給原告。另自被
    告購屋後至給付租金之日前，每年之地價稅3 萬元給原告，
    並願供擔保，請准宣告假執行。核其情形，所請求之基礎事
    實同一，僅擴張或減縮應受判決事項之聲明，依前述法律規
    定，自應准許。
乙、實體方面：
一、原告主張：坐落臺北市○○區○○段3 小段1010~0000 地號
    之土地為原告與訴外人共有，原告丁○○、乙○○、丙○○
    之應有部分依序為六分之一、十二分之一、十二分之一，被
    告於76年5 月18日自法院拍買取得坐落於上開土地上之建物
    即台北市○○區○○段三小段30689~000 建號，建物門牌：
    台北市○○區○○路15號二樓房屋。惟被告並無土地之所有
    權，是其房屋使用原告之上開土地，應給付使用之租金，爰
    本於民法第470 條第1 項、767 條、第179 條請求被告給付
    5 年之不當得利，及每月應付之租金並歷年之地價稅等語；
    並聲明：(一)被告應給付原告1,800,000 元，及自起訴狀繕本
    送達翌日即98年2 月5 日起至清償日止，按月給付3 萬元給
    原告；(二)被告應給付自被告購屋後至給付租金之日前，每年
    之地價稅3 萬元給原告，並願供擔保，請准宣告假執行。
二、被告則以：系爭房屋是自法院拍買來的，只買房屋，沒有土
    地；系爭土地之地主有八人，我曾與其他共有人鄭重謀等人
    就系爭房屋使用土地之對價，在台中地方法院和解等語為辯
    ；並聲明：(一)原告之訴駁回，(二)如受不利之判決願供擔保，
    請准宣告免為假執行。
三、原告主張系爭土地屬原告與訴外人共有，原告丁○○、乙○○、丙○○之應有部分依序為六分之一、十二分之一、十二
    分之一，被告並非共有人，而其所有之系爭房屋占用系爭土
    地之事實，業據被告自認，並有土地及建物謄本在卷可稽，
    應堪認為實在。
四、茲有爭執者為：原告請求被告給付使用土地之租金金額若干
    合理？以下分述之：
(一)、按無法律上之原因而受利益，致他人受損害者，應返還其利
    益。雖有法律上之原因，而其後已不存在者，亦同。為民法
    第179 條所明定。至於不當得利之計算標準，應參酌土地法
    第105 條、第97條第1 項之規定，予以計算較為客觀公允（
    最高法院81年度台上字第339 號判例參照）。再按城市地方
    房屋之租金，以不超過土地及其建築物申報總價額年息百分
    之十為限，土地法第97條第1 項定有明文；而所謂土地價額
    係指法定地價而言，則為土地法施行法第25條所明定。又土
    地法第148 條規定，土地所有權人依土地法所申報之地價為
    法定地價；而依平均地權條例第16條前段雖規定，舉辦規定
    地價或重新規定地價時，土地所有權人未於公告期間申報地
    價者，以公告地價百分之八十為其申報地價。
(二)、本件被告所有之系爭房屋占用系爭土地，並未支付使用之對
    價給土地共有權人之原告，致原告受有相當於租金之損害，
    則原告請求被告給付自起訴狀繕本送達被告之日即98年2 月
    4 日起回溯5 年之不當得利，核屬有據；至於被告抗辯其與
    土地共有人曾在臺灣臺中地方法院和解乙節，經查本件原告
    丁○○、乙○○、丙○○之應有部分依序為六分之一、十二
    分之一、十二分之一，另第三人鄭重謀等人就系爭建物之基
    地共有六分之一，被告與第三人鄭重謀等人曾在法院和解，
    係就使用鄭重謀等在系爭建物基地所占之部分支付使用基地
    之對價，與原告無關，被告仍應就使用原告在系爭建物基地
    之部分，支付對價。依原告及第三人鄭重謀等就系爭建物之
    基地比例計算結果，被告使用原告丁○○就系爭建物基地為
    1/3 ，原告乙○○為1/6 ，原告丙○○為1/6 ，第三人鄭重
    謀等為1/3 ，又原告自承未申報地價，並願意不就系爭建物
    之價值計算本件之不當得利，是以本件應以公告地價之百分
    之八十為系爭土地之申報地價，並僅以土地之申報地價作為
    計算不當得利之標準。本院審酌系爭房屋所在地位於台北市
    士林區夜市附近，交通便利、繁榮，被告之房屋為4 層樓之
    第2 層，面積為82.96 平方公尺，房屋是在民國62年為第一
    次登記，距今32年已甚為老舊，被告將之出租他人，每月租
    金1 萬5 千元，原告每年須繳納地價稅，被告亦有房屋稅之
    負擔，及被告須維護房屋設備情況良好俾合於可出租狀況等
    情，本院認不當得利按系爭土地申報價額年息百分之八計算
    為恰當。而被告房屋占用系爭土地1/4 ，系爭土地自93年1
    月起之公告地價為每平方公尺43,400元，及至96年1 月增為
    每平方公尺48,000元，有地價表可考 (附本院卷第56頁)。
    經分別計算之結果，被告應分別給付原告丁○○、原告乙○○、原告丙○○依序各於141,149 元、70,574元、70,574元
    ，暨均自98年2 月5 日起至系爭房屋移轉登記為他人時止，
    按每月給付原告丁○○、乙○○、丙○○依序各2,496 元、
    1,248 元、1,248 元 (計算式詳如附表)， 為有理由，應予
    准許，逾此範圍之請求，即非有據，應予駁回。
(三)、另原告請求被告給付自購屋後至給付租金之日前之地價稅乙
    節，惟按土地稅法第3 條第1 項第1 款規定地價稅之納稅義
    務人為土地所有權人。原告為系爭土地之所有權人，繳納地
    價稅為其義務，其既無與被告約定由被告繳納，其他亦無法
    律依據應由被告負擔土地地價稅，原告之請求並無依據，應
    予駁回。
五、本件兩造陳明願供擔保，請准宣告假執行、免為假執行，就
    原告勝訴部分，經核與法相合，爰分別酌定如主文所示之擔
    保金額，併予准許。至原告敗訴部分，其假執行之聲請已失
    所依據，應予駁回。
六、據上論結，本件原告之訴為一部有理由、一部無理由，依民
    事訴訟法第79條、第85條第1 項但書，判決如主文。
中    華    民    國    98    年    7     月    31    日
                  民事第二庭  法  官  俞慧君
以上正本證明與原本無異。
如對本判決上訴，應於判決送達後20日內向本院提出上訴狀。
中    華    民    國    98    年    8     月    3     日
                              書記官  陳玉敏


司法院資訊處製作；財團法人民間司法改革基金會備份。
